臺灣士林地方法院民事判決　　　　　　　93年度訴字第1143號
原　　　告　丁○○
訴訟代理人　陳正旻律師
被　　　告　台北市北投區農會
法定代理人　甲○○
訴訟代理人　陳昌羲律師
被　　　告　台北市稅捐稽征處
法定代理人　戊○○
訴訟代理人　丙○○
被　　　告　乙○○
上列當事人間分配表異議之訴事件，本院於民國94年1 月12日言
詞辯論終結，判決如下：
    主  文
原告之訴駁回。
訴訟費用由原告負擔。
    事實及理由
壹、程序方面：
    按債權人或債務人對於分配表所載各債權人之按債權人或債
    務人對於分配表所載各債權人之債權或分配金額有不同意者
    ，應於分配期日1 日前，向執行法院提出書狀，聲明異議；
    異議未終結者，為異議之債權人或債務人，得向執行法院對
    為反對陳述之債權人或債務人提起分配表異議之訴，強制執
    行法第39條第1 項、第40條第1 項分別定有明文。經查，本
    件被告台北市北投區農會以確定之支付命令為執行名義，聲
    請拍賣被告乙○○所有之不動產，原告及被告臺北市稅捐稽
    徵處參與分配，經本院民事執行處以92年度執字第3932號強
    制執行事件受理在案，嗣該不動產於民國93年4 月16日以新
    台幣（以下同）4566萬元拍定，本院民事執行處於93年8 月
    4 日製作分配表，定期於93年8 月27日實行分配，依該分配
    表所示，原告於第5 順位抵押權所得分配之金額為370 萬
    7,532 元，原告對上開分配之金額有異議，於分配期日前之
    93 年8月23日向本院執行處聲明異議，被告台北市北投區農
    會反對更正分配表，被告台北市稅捐稽徵處及乙○○則未於
    分配期日到場，顯係同意依原分配表記載分配，本院民事執
    行處於93年10月6 日通知原告應於文到之日起10日內起訴並
    向該處為起訴之證明，該通知於同年月13日送達原告，原告
    於同年月19日向本院提起本件分配表異議之訴，並於同日向
    執行法院提出起訴狀影本為證，此經本院依職權調取上開民
    事執行卷宗核閱無訛，核原告提起本件分配表異議之訴，合
    於法律規定，先予敘明。
貳、實體方面：
一、原告起訴主張：依本院92年度執字第3932號分配表記載，原
    告於第5 順位抵押權所得分配之金額為370 萬7,532 元，惟
    原告與被告乙○○間設定之抵押權為一般抵押權，並非最高
    限額抵押權，且擔保權利金額為1,000 萬元，執行法院應以
    已登記之1,000 萬元債權原本列入分配表，而無實體調查認
    定之權，則原告應優先分配之金額為695 萬5,738 元，分配
    表應據以更正等語，並聲明：本院92年度執字第3932號強制
    執行事件分配表所列，就原告債權種類第5 順位抵押權之債
    權原本記載為318 萬元及利息為52萬7,532 元，且應受分配
    之金額為370 萬7,532 元（含本金318 萬元及利息52萬
    7,532 元），應變更為債權原本1000萬元，且應受優先分配
    之金額為695 萬5,738 元。
二、被告台北市北投區農會則以：依原告提出之抵押權設定契約
    書，並無利息、遲延利息、違約金之約定，則本件抵押權擔
    保之範圍僅為債權原本而不及於利息、違約金，又原告所主
    張其對被告乙○○所設定之一般抵押權，登記日期為89年12
    月4 日，而原告提出之借款協議書為89年12月5 日，與一般
    抵押權須先有被擔保債權存在，而後抵押權始成立之從屬性
    不符，且上開協議書第2 條已載明實際貸款金額為318 萬元
    ，另原告於91年1 月5 日寄發之存證信函則載明借款金額為
    300 萬元，足見原告貸予被告乙○○之金額絕非1,000 萬元
    ，倘原告主張被告乙○○向其借款1,000 萬元，對交付上開
    金額之事實應負舉證之責等語，資為抗辯。被告台北市稅捐
    稽徵處則以：原告主張影響應優先分配之稅捐等語置辯。被
    告乙○○另以：僅向原告借款300 萬元，未借款1,000 萬元
    等語置辯。被告三人均聲明：原告之訴駁回。
三、兩造不爭執之事實：
  (一)被告乙○○於89年12月4 日，以其所有坐落於台北市○○區
    ○○段1小段136地號土地為向原告借款之擔保，設定1,000
    萬元一般抵押權，權利存續存間自89年11月23日起至同年12
    月31日止，並已登記在案（以下簡稱系爭抵押權）。
  (二)原告與被告乙○○於89年12月5 日簽立之協議書形式上為真
    正。
  (三)原告、被告台北市北投區農會、台北市稅捐稽徵處為本院民
    事92年度執字第3932號強制執行事件被告即債務人乙○○之
    債權人，本院民事執行處定於93年8 月27日實行分配，依分
    配表所示，原告於第5 順位抵押權債權原本為318 萬元，分
    配金額為370 萬7,532 元。
四、基上兩造不爭執之事實，本件兩造爭執要旨厥為：(一)原告得
    否主張逕以系爭抵押權之權利價值列入分配？(二)原告對被告
    得優先受償之債權額為若干？茲分述如下：
  (一)按消費借貸以金錢或其他代替物之交付而生效力，民法第
    475 條定有明文。又抵押權係從屬於債權而存在，如其債權
    為借款，則因金錢之交付，始生效力（最高法院72年度台上
    字第3475號判決要旨參照）。查系爭抵押權所擔保之債權為
    原告對被告乙○○之借款債權，此為兩造所不爭執，而系爭
    抵押權為一般抵押權，並非最高限額抵押權，因抵押權具有
    從屬性，必先有被擔保之債權存在，而後抵押權始得成立，
    則系爭抵押債權是否存在及抵押權登記有無塗銷原因，端視
    兩造間實際授受借款之金額而定。縱系爭抵押權登記之權利
    價值為1,000 萬元，倘原告交付被告乙○○之借款金額未達
     1,000萬元，被告非不得請求確認逾實際借款金額部分之債
    權不存在或請求塗銷該部分抵押權，則原告徒以系爭抵押權
    登記之權利價值為1,000 萬元，即主張其有同額被擔保之債
    權存在，而得列入分配表獲得優先分配，容有誤會。
  (二)復按，「當事人主張有利於己之事實者，就其事實有舉證之
    責任。」民事訴訟法第277 條前段定有明文。又當事人主張
    有金錢借貸關係存在，須就其發生所須具備之特別要件即金
    錢之交付與借貸意思表示相互一致負舉證責任（最高法院92
    年度台上字第557 號判決意旨參照）。經查，觀諸被告台北
    市北投區農會提出而為兩造不爭執真正之借款協議書載明：
    「一、甲方（即被告乙○○）提供台北市○○區○○段1 小
    段136 號之土地，設定新台幣壹仟萬元及開具本票新台幣肆
    佰玖拾萬元正給予乙方（即原告）以作為違約保證金新台幣
    佰壹拾捌萬元正到期兌現之各種保證之責任。二、借款期
    限內乙方不得以任何理由將債權轉讓或其他保證責任，因該
    乙方同意本約定。三、甲方償還於民國90年1 月4 日前新台
    幣佰壹拾捌萬元正乙方時，乙方應無條件塗銷設定及附帶
    開具之本票肆佰玖拾萬元乙張同時收還作廢」等語（第36頁
    至第37頁），且原告於本院言詞辯論時自承：「問：可否提
    出貸款1,000 萬元之證明？）沒有」（參見本院93年12月15
    日言詞辯論筆錄，第44頁）、「乙○○借款是新台幣318 萬
    元非新台幣300 萬元」等語無訛（參見本院94年1 月12日言
    詞辯論筆錄，第54頁至第55頁），則原告空言主張其對被告
    乙○○有1,000 萬元借款債權，而未舉證以實其說，即屬無
    據。又被告乙○○辯稱其僅向原告借款300 萬元云云，被告
    台北市北投區農會則辯稱：系爭抵押權設定契約書上並無利
    息、遲延利息、違約金之約定，則318 萬元借款利息應非抵
    押權擔保效力所及，且上開借款協議書製作於抵押權登記後
    一日，與抵押權從屬性不符云云，惟此部分既未經被告乙○
    ○及台北市北投區農會於分配期日1 日前向執行法院具狀聲
    明異議，並於異議未終結時提出分配表異議之訴，自非本院
    所應審究之範圍，附此敘明。第查，原告於本院92年度執字
    第3932號民事強制執行事件，除提出本院90年度拍字第252
    號拍賣抵押物裁定暨確定證明書為執行名義外，復提出士院
    儀90執如11590 字第07942 號債權憑證，載明原執行名義為
    本院91年度票字第74號民事裁定暨確定證明書，金額為490
    萬元及自90年1 月4 日起至清償日止按週年利率百分之6 計
    算之利息，此經本院依職權調取前揭執行卷宗核閱無訛，惟
    依前揭借款協議書所載，該本票係318 萬元借款之違約保證
    金，到期日為90年1 月4 日，核與系爭抵押權設定契約書所
    載利息、遲延利息、違約金均為「無」、權利存續期間自89
    年11月23日起至同年12月31日止等語不合，顯見上開490 萬
    元之本票債權並非系爭抵押權擔保之範圍，原告自不得主張
    將之列入第五順位抵押權債權原本而優先分配。
五、綜上所述，原告未能舉證證明系爭抵押權所擔保之借款債權
    為1,000 萬元，從而，其訴請本院92年度執字第3932號強制
    執行事件分配表所列原告第5 順位抵押權之債權原本記載為
    318 萬元、受分配之金額為370 萬7,532 元，應變更為債權
    原本1000萬元、受分配之金額為695 萬5,738 元，為無理由
    ，應予駁回。
六、本件判決基礎已臻明確，兩造其餘之攻擊防禦方法及訴訟資
    料經本院斟酌後，核與判決不生影響，無一一論駁之必要，
    併予敘明。
七、據上論結，原告之訴為無理由，依民事訴訟法第78條，判決
    如主文。
中　　華　　民　　國　　94　　年　　1 　　月　　26　　日
                  民事第二庭法  官  陳玉曆
以上正本證明與原本無異。
如對本判決上訴須於判決送達後20日內向本院提出上訴狀。
中　　華　　民　　國　　94　　年　　1 　　月　　28　　日
                            書記官  蔡雨呈
